臺灣高等法院民事判決　　　　　　　　100年度上易字第465號
上　訴　人　官愛青
被　上訴人　吳中豪
訴訟代理人　林淑惠律師
上列當事人間遷讓房屋等事件，上訴人對於中華民國100年3月4
日臺灣臺北地方法院99年度訴字第2016號第一審判決提起上訴，
本院於100年12月6日言詞辯論終結，判決如下：
    主  文
原判決關於命上訴人給付自民國九十九年三月一日起至九十九年
十一月十五日止之不當得利部分，及該部分假執行宣告之裁判均
廢棄。
上開廢棄部分，被上訴人在第一審之訴及假執行之聲請均駁回。
其餘上訴駁回。
第二審訴訟費用由上訴人負擔。
    事實及理由
一、被上訴人主張：坐落新北市○○區○○段車子路小段180-39
    、180-142、180-143、180-144、180-145地號，權利範圍各
    100000分之135之土地（下稱系爭土地）及其上同地段31517
    建號即門牌號碼新北市○○區○○路8巷2號17樓之6房屋（
    下稱系爭房屋），原為伊外祖母王秀珍（於民國99年11月15
    日死亡）所有，供伊外祖母與伊母親官俊及兄吳元豪共同居
    住使用。嗣王秀珍將系爭房地贈與伊，並於96年8月14日辦
    畢所有權移轉登記。詎上訴人認系爭房地應為王秀珍及其子
    女所共有，王秀珍無單獨處分系爭房地之權利，故心生不滿
    ，於98年10月間向官俊稱其原住處甫處分，正另覓新居，盼
    能借住系爭房屋，俟覓得新居即會搬離。官俊遂同意上訴人
    搬入暫住。豈料，上訴人竟於98年11月12日趁伊與伊母親及
    吳元豪出外之際，擅將自己及其女兒何怡慧之戶籍遷入系爭
    房屋，並於98年11月下旬更換系爭房屋之門鎖，致伊無法進
    入，妨害伊對系爭房屋之使用收益權，伊不得已遂於99年1
    月19日以新店郵局第95號存證信函，催請上訴人於函到1個
    月內搬出系爭房屋，遷出戶口，將住宅內恢復原狀。惟上訴
    人收受上開函文後仍置若罔聞。為此，依民法第767條第1項
    及第962條規定，請求上訴人自系爭房屋遷出，將系爭房屋
    返還予伊。又上訴人無權占有系爭房屋使用收益，獲有相當
    於租金之利益，致伊受有損害，伊併依民法第179條規定，
    請求上訴人自99年3月1日起至返還系爭房屋之日止，按月給
    付依土地法第97條第1項規定計算相當於租金之不當得利等
    語。並聲明：(一)上訴人應自系爭房屋遷出，將上開房地返還
    被上訴人。(二)上訴人應自99年3月1日起至返還上開房屋之日
    止，按月給付被上訴人新臺幣（下同）1,880元。(三)願提供
    擔保，請准宣告假執行。原審為被上訴人勝訴之判決，上訴
    人聲明不服，提起上訴，被上訴人答辯聲明：上訴駁回。
二、上訴人則以：被上訴人與其母親官俊聯手誘騙王秀珍放棄國
    宅配給，以被上訴人為連帶保證人向銀行貸款，以負擔少許
    自備款之方式購置系爭房地，被上訴人與吳元豪除按月繳納
    房貸外，又購入一台驅動車。被上訴人與其母親官俊故意將
    王秀珍與其他子女阻斷隔絕於新店偏僻山區，將錢財騙光。
    另伊於96年4月26日接獲官愛鳳急電表示王秀珍欲跳樓自我
    了斷，於慌亂中覓得王秀珍友人即訴外人王芮芝帶路始尋得
    系爭房屋，經王秀珍哭訴被上訴人及官俊將其錢財騙取殆盡
    ，官俊在上海做生意一節均係騙局。官俊經伊要求被上訴人
    及吳元豪通知於96年5月5日返台後，王秀珍即於96年5月12
    日偕同被上訴人及官俊、吳元豪至伊家中，指示伊將系爭房
    地所有權狀6張保管妥當，要求伊俟其往生後再處分系爭房
    地，權狀亦無遺失及損毀等情事，故王秀珍並無於96年5月3
    1日書立遺囑及於96年7月13日辦理贈與之情形，是代筆遺囑
    及贈與同意書均係偽造。伊嗣於98年間無法與王秀珍聯絡，
    至98年3月23日因王秀珍已住進慈濟醫院加護病房始見到王
    秀珍，伊考量照應之便利性，遂於98年10月間經被上訴人之
    同意而遷入系爭房屋。伊有占用系爭建物之合法權源等語，
    資為抗辯。並上訴聲明：(一)原判決廢棄。(二)被上訴人在第一
    審之訴駁回。
三、被上訴人主張系爭房地原為王秀珍所有，於96年8月14日以
    贈與為原因移轉登記於被上訴人名下。上訴人現仍占有使用
    系爭房屋等情，業據提出土地登記第二類謄本、建物登記第
    二類謄本及異動索引在卷可稽（見原審店調字卷第7至13頁
    、第16頁），且為上訴人所不爭（見本院卷第142頁正背面
    ），堪信為真實。
四、被上訴人主張其雖同意上訴人借用系爭房屋，然已於99年1
    月19日以新店郵局第95號存證信函，通知終止借用契約，並
    請上訴人於函到1個月內自系爭建物搬出，故上訴人無占有
    使用系爭房屋之合法權源等語，業據提出上開存證信函暨掛
    號郵件收件回執為證（見原審店調字卷第28至29頁），上訴
    人雖自認已收受上開存證信函，惟以前開情詞置辯。經查：
  (一)系爭房屋原為王秀珍所有，於96年8月14日以贈與為原因移
    轉登記於被上訴人名下，業如前述，則王秀珍是否以其所領
    取之政府輔助購宅款作為其購買系爭房屋之資金，與系爭房
    屋原為王秀珍所有之事實無涉。是上訴人辯稱：系爭房屋係
    王秀珍領取政府給與其父親輔助購宅款而購買，應為王秀珍
    與其子女所共有云云，應無可採。
  (二)上訴人雖辯稱：被上訴人提出之代筆遺囑及同意書均係偽造
    云云，惟王秀珍於96年5月31日至王治魯律師事務所書立遺
    囑，由王治魯律師見證，王義輝代筆，表明百年後願將系爭
    房地全部贈與被上訴人，由被上訴人將系爭房地出售還清貸
    款，餘款則作為辦理後事及年節祭祀之用等情，有王秀珍簽
    名之代筆遺囑影本附卷可稽（見原審訴字卷一第242至245頁
    ），且依證人即系爭代筆遺囑之見證人王治魯證稱：「（法
    官問：王義輝代筆的內容有無當場一一唸給在場之人及見證
    人確認？）有，由代筆的人唸的」「（法官問：當時王秀珍
    本人確實在場？）就是王秀珍本人在場…王秀珍就坐在我的
    旁邊」「（法官問：當時王秀珍的精神狀況如何？）很好，
    頭腦很清楚，代筆遺囑的內容是她一邊講，代筆人一邊寫」
    「（本件代筆遺囑上的王秀珍簽名是否為王秀珍本人所簽？
    ）是」等語（見原審訴字卷二第114頁背面至第115頁背面）
    ；另參代筆人王義輝於臺灣臺北地方法院檢察署（下稱臺北
    地檢署）100年偵字第15393號偽造文書案件檢察官偵查時證
    稱：王治魯律師以伊寫字較為工整，遂委託伊代筆替王秀珍
    立遺囑，遺囑內容均係依照王秀珍所言記載，遺囑立妥後，
    伊有將內容唸一遍給王秀珍聽，王治魯律師亦再三向王秀珍
    確認遺囑內容無誤，方由王秀珍親自簽名，當日王秀珍之意
    識清楚，能了解渠等所言等語，有臺北地檢署100年偵字第1
    5393號不起訴處分書影本附卷足佐（見本院卷第154頁），
    足見系爭代筆遺囑係王秀珍在自由意志下而本於其真意，由
    代筆人王義輝代筆書立，並由王治魯律師見證。再者，王秀
    珍於96年7月10日前往新北市新店區戶政事務所申請印鑑登
    記證明，於翌日偕同被上訴人及官俊至葉佐祥代書事務所，
    簽立同意書及補發所有權狀之切結書，並交付印鑑證明，委
    請葉佐祥代書以贈與為原因，將系爭房地所有權移轉登記與
    被上訴人等情，業經證人即辦理系爭房屋所有權移轉登記之
    代書葉佐祥證述明確（見原審訴字卷二第115頁背面至第116
    頁背面），復有同意書、臺北縣新店巿（現為新北巿新店區
    ）戶政事務所99年10月5日北縣店戶字第0990009414號函暨
    檢送印鑑登記證明申請書、臺北縣（現為新北巿）新店地政
    事務所99年10月12日北縣店地登字第0990015686號函暨檢附
    申請登記文件影本附卷可稽（見原審訴字卷一第246頁、同
    上卷二第96至107頁）。上開王秀珍交付予證人葉佐祥之印
    鑑證明既為王秀珍親自申領，切結書上之王秀珍簽名、印文
    亦均與印鑑證明上之王秀珍簽名、印鑑印文相符，自堪認系
    爭房屋係由王秀珍親自委託證人葉佐祥以贈與為原因辦理移
    轉登記與被上訴人。另王秀珍以被上訴人及訴外人官俊、吳
    元豪等3人偽造系爭同意書並持偽造之同意書向新北巿（原
    為臺北縣）新店地政事務所申請辦理系爭房地之所有權移轉
    登記而行使之，因認被上訴人及官俊、吳元豪等3人涉犯行
    使偽造私文書、使公務員登載不實及侵占等罪嫌而提起告訴
    ，經檢察官偵查結果，亦認系爭代筆遺囑、同意書為真正，
    王秀珍同意贈與系爭房地予被上訴人，乃為不起訴處分。上
    訴人復以上開同一情節，對被上訴人、官俊與吳元豪等3人
    提出行使偽造私文書之告訴，經檢察官偵查結果，亦認定系
    爭代筆遺囑、同意書非被上訴人偽造而處分不起訴等情，有
    臺北地檢察署99年度偵字第24908號不起訴處分書、100年度
    偵字第15393號不起處分書等影本各1件附卷可稽（見原審訴
    字卷一第120至122頁；本院卷第153頁至第154頁背面）。上
    訴人辯稱王秀珍於96年5月12日下午偕同被上訴人及官俊、
    吳元豪三人到其家裡，明白指示將新店房地所有權狀交由上
    訴人保管，故同意書上之王秀珍簽名係偽造云云，雖據提出
    委託書為證（見原審訴字卷一第75頁），惟被上訴人否認該
    委託書之真正，上訴人並未舉證證明該私文書之真正，且系
    爭同意書既為王秀珍所親書，業如前述，則系爭房地之權狀
    是否交付予上訴人保管，亦無礙系爭同意書非偽造而為真正
    之認定，故上訴人上開所辯，委無足採。另被上訴人主張王
    秀珍書立遺囑將系爭房地贈與被上訴人，及嗣後書立同意書
    委請代書以贈與方式，將系爭房地所有權移轉登記予被上訴
    人，均有告知其獨子官同春等語，業據提出經公證人林政德
    公證之官同春書立之聲明書1紙為證（見本院卷第214頁），
    而該聲明書載述：「本人官同春得知母親（王秀珍）於民國
    96年度5月間去台北榮民服務處（位於板橋）諮詢房地產權
    利歸屬問題，後於民國96年5月31日親往桃園巿王治魯律師
    事務所親立遺囑，本人曾提議母親（王秀珍）又親自於民國
    96年7月11日在葉佐祥代書事務所立同意書，願意將位於台
    北縣新店巿達觀路8巷2號17樓之6房地產贈與外孫吳中豪（
    貸款債務人）以上情形經過都知悉，特此證明」，益徵系爭
    代筆遺囑、同意書確係王秀珍在自由意志下所親為，王秀珍
    確有將系爭房地所有權贈與被上訴人之真意。準此以觀，系
    爭房地為被上訴人所有。
  (三)按借用人應於契約所定期限屆滿時，返還借用物；未定期限
    者，應於依借貸之目的使用完畢時返還之。但經過相當時期
    ，可推定借用人已使用完畢者，貸與人亦得為返還之請求。
    民法第470條第1項定有明文。上訴人辯稱其於98年10月間因
    照應王秀珍之便利，經被上訴人之同意而居住使用系爭房屋
    ，現仍占有使用之等語，業據提出搬家契約書、買賣仲介專
    任委託書、戶籍謄本為證（見原審卷一第80至84頁）被上訴
    人則自認其同意上訴人暫借1、2個月（見本院卷第254頁）
    ，且觀諸被上訴人分別於98年12月9日、99年1月19日寄發新
    店郵局第7866號、第95號存證信函，均曾載述王秀珍居住於
    系爭房屋內，有存證信函影本附卷可稽（見原審店調字卷第
    25至26、28至29頁），足見上訴人上開所辯並非全然無據。
    且上訴人於前開存證信函僅另通知上訴人應於到函3日內將
    門鎖恢復原狀或將更換之鑰匙寄至新店郵政第10073號信箱
    ，以利被上訴人進住及取物，及1個月內自系爭建物搬出、
    遷出戶口等情，並非以上訴人逾返還期限仍占有使用系爭房
    屋為由，通知遷讓房屋，自難認兩造成立之使用借貸契約係
    定有期限。是兩造間就上訴人使用系爭房屋應係合意成立未
    定返還期限之使用借貸契約。惟上訴人既辯稱其為照應王秀
    珍之便利，始借用系爭房屋等語，核其使用借貸目的係為了
    方便照應王秀珍，而王秀珍業於99年11月15日死亡，為兩造
    所不爭，依上開規定，借貸之目的使用完畢，使用借貸契約
    因而消滅，上訴人應返還系爭房屋被上訴人。
  (四)按所有人對於無權占有或侵奪其所有物者，得請求返還之，
    民法第767條第1項前段定有明文。上訴人既未能舉證證明其
    自王秀珍死亡後就系爭房屋有何占有使用之權源，則被上訴
    人本於所有權人之地位，請求上訴人返還系爭房屋，為有理
    由。
五、按無法律上之原因而受利益，致他人受損害者，應返還其利
    益，民法第179條定有明文。又無權占有他人房屋，可獲得
    相當於租金之利益（最高法院61年台上字第1695號判例參照
    ）。上訴人既於99年11月16日即王秀珍死亡之翌日起繼續占
    有使用系爭房屋，因而受有利益，致被上訴人受有損害，則
    被上訴人依不當得利返還請求權，請求上訴人返還自99年11
    月16日起至遷讓系爭房屋之日止相當於租金之不當得利，自
    屬有據。再按城市地方房屋之租金，以不超過土地及其建築
    物申報總價額年息10%為限，土地法第97條定有明文。而所
    謂土地價額，依土地法第25條規定，係指法定地價。又所謂
    法定地價，依土地法第148條規定，係指土地所有人依該法
    規定所申報之地價，而在平均地權條例施行區域，係指土地
    所有人於地政機關舉辦規定地價或重新規定地價時之公告期
    間內申報之地價，未於該期間內申報者，以公告地價之80%
    為其申報地價，平均地權條例第16條亦規定甚明。本院審酌
    系爭房屋坐落新北市○○區○○路，交通尚稱便利，惟已非
    屬新店區鬧區，其他機能尚有不足，認其租金應以系爭土地
    及建築物申報總價額年息5%為適當。而系爭土地99年度之申
    報地價均為每平方公尺2,640元，系爭建物98年之課稅現值
    為35萬7,900元，有土地登記第二類謄本、臺北縣政府（現
    為新北巿政府）稅捐稽徵處98年全期房屋稅繳納證明書附卷
    可稽（見原審店調卷第7至12、30頁），依系爭房屋坐落土
    地之面積計算為35.35平方公尺（小數點以下第三位四捨五
    入，計算式：｛地號180之39部分：135/100,000〈持分〉×
    16,544〈面積〉｝+｛地號180之142部分：135/100,000〈持
    分〉×1,629〈面積〉｝+｛地號180之143部分：135/100,00
    0〈持分〉×2,052〈面積〉｝+｛地號180之144部分：135/1
    00,000〈持分〉×1,106〈面積〉｝+｛地號180之145部分：
    135/100,000〈持分〉×4,856〈面積〉｝），其土地申報價
    額為9萬3,324元（2,640元×35.35），加計系爭房屋價額，
    並按土地及建築物申報總價額年息5%計算，被告每月應給付
    相當於租金之不當得利為1,880元（【93,324元＋357,900元
    】×5%÷12＝1,880元，元以下四捨五入）。是被上訴人請
    求上訴人自99年11月16日起至返還系爭房屋之日止，按月給
    付1,880元，於法有據。逾此範圍之請求，核非正當，不應
    准許。
六、綜上所述，被上訴人依民法第767條第1項前段、第179條後
    段規定，請求上訴人自系爭房屋遷出，將系爭房屋返還被上
    訴人，並自99年11月16日起至返還上開房屋之日止，按月給
    付被上訴人1,880元，為有理由，應予准許，逾此部分之請
    求，為無理由，不應准許。被上訴人敗訴部分，其假執行之
    聲請，失所附麗，應併予駁回。原審就超過上開應准許部分
    ，判命上訴人給付，並為准假執行、免假執行之宣告，尚有
    未合，上訴意旨指摘原判決此部分不當，為有理由，爰由本
    院改判如主文第2項所示。至原判決就上開應准許部分，為
    被上訴人勝訴之判決，並酌定履行期間，且為准假執行、免
    假執行之宣告，於法並無不合。上訴意旨指摘原判決此部分
    不當，請求廢棄改判，為無理由，應予駁回。
七、本件事證已臻明確，上訴人聲請鑑定系爭代筆遺囑及同意書
    上關於王秀珍簽名之真偽，核無必要。至兩造其餘攻擊防禦
    方法及未經援用之證據，經審酌後，核與本判決之結果不生
    影響，爰不另一一論述，併此敘明。
八、據上論結，本件上訴為一部有理由，一部無理由。依民事訴
    訟法第450條、第449條第1項、第79條，判決如主文。
中    華    民    國   100    年    12    月    20    日
                    民事第十一庭
                        審判長法  官  詹文馨
                              法  官  蔡和憲
                              法  官  徐福晉
正本係照原本作成。
不得上訴。
中    華    民    國   100    年    12    月    22    日
                              書記官  秦仲芳